【裁判字號】    91,訴,4476
【裁判日期】    921205
【裁判案由】    回復原狀等
【裁判全文】
臺灣臺北地方法院民事判決                        九十一年度訴字第四四七六號
    原      告
    即反訴被告  新粒子化工顏料股份有限公司
    法定代理人  甲○○
    訴訟代理人  謝易達律師
    複  代理人  林東乾律師
    被      告
    即反訴原告  新竹齒輪廠股份有限公司
    法定代理人  黃莊繡鑾
    訴訟代理人  易定芳律師
當事人間請求回復原狀等事件，本院於民國九十二年十一月三日言詞辯論終結，判決
如左：
    主      文
原告之訴及假執行之聲請均駁回。
訴訟費用由原告負擔。
反訴原告之訴及假執行之聲請均駁回。
反訴訴訟費用由反訴原告負擔。
    事      實
壹、本訴部分：
甲、原告方面：
一、聲明：
（一）被告應給付原告新臺幣（下同）四百四十八萬五千元，及其中三百九十萬元自
      民國八十九年九月二十六日起，其中五十八萬五千元自起訴狀繕本送達翌日即
      九十一年八月二十八日起，均至清償日止，按年息百分之五計算之利息。
（二）願供擔保請准宣告假執行。
二、陳述：
（一）原告於八十八年六月十七日向被告訂購連續配料混煉機組（下稱系爭機器）乙
      臺，依兩造簽訂之買賣契約，被告應於同年十一月三十日提供組裝並試車完成
      且可生產如契約「附屬條件」所要求品質之塑膠色母製造機。惟被告屆期未依
      約交付，原告分別於八十八年六月二十二日、八十九年五月三十一日、同年六
      月三十日、同年九月二十六日給付被告部分買賣價金共計三百九十萬元。惟被
      告未依本件買賣契約書附屬條件第五、六條規定，於交機後一個月內完成試車
      ，並於試車失敗後二個月內修復之，否則即應載回。系爭機器至今仍無法生產
      如約定附屬條件所要求之色母品質，欠缺契約預定效用，即被告始終未提供無
      瑕疵的機器，被告應負物之瑕疵擔保責任，原告於九十一年四月十八日催告被
      告履約，被告未為，原告乃依民法第二百二十九條、第二百五十五條給付遲延
      及第三百五十九條物之瑕疵擔保規定，於同年五月二十七日解除兩造間之買賣
      契約，並依民法第二百五十九條第二款規定，請求被告返還已受領之價金三百
      九十萬元；復依兩造買賣契約附屬條件第五條後段約定，請求被告補貼原告已
      支付價金百分之十五之損失，即五十八萬五千元，總計被告應返還原告四百四
      十八萬五千元；另依民法第二百五十九條第二款規定請求被告應償還受領時起
      之利息。
（二）系爭機器係由被告委託余耀圭組裝，因余耀圭工廠電力設備不足，經原告同意
      後置於原告工廠組裝，是系爭機器置於原告工廠並非基於「交付」之意思，而
      僅係原告同意被告方便組裝，處於交付之前置階段，系爭機器尚屬被告自行測
      試之階段，仍無法正常運作以生產符合契約約定品質之產品，其效用不符買賣
      契約之三個附屬條件，故無論系爭機器置於原告工廠供被告進行測試歷時多久
      時間，均非可歸責於原告，被告既尚未完成交付系爭機器以進行試車，則原告
      起訴時自認「被告於八十九年六月底交付系爭機器」，因與事實不符，乃依法
      撤銷之。
（三）證人余耀圭之證詞與本件契約無關，契約約定成品比例為一點一的時候，可以
      生產五百公斤，並非指材料的比重，契約約定機器是要以原告的配方為準，系
      爭機器是應原告要求而生產，應符合原告公司生產的料，即不論原告提供什麼
      配方，效果都要比以前好。原料比重若達到六，產量還不到二百公斤，即使有
      提供一比一的配方，該機器也無法生產符合約定的產品。比重一比一點一只是
      換算的基本模式，若大於一點一，每小時的產量就大於五百公斤，若小於一點
      一，每小時的產量就小於五百公斤。本件被告所提出之色母，原告不知被告自
      何處取得，故否認為系爭機器所生產，且被告於鑑定時刻意不開機，被告應舉
      證系爭機器可以運作。至於原告以系爭機器向華南商業銀行貸款與本案無關，
      銀行貸款主要是看有無擔保品，與機器有無瑕疵及交付時間點之認定無關。
（四）原告除第一次付款與契約相同外，其餘三次金額都不同，足證並非均依契約內
      容行使，否認有收到被證一之存證信函。原告給付之五十二萬元並非試車完成
      款，原告所給付之另三筆款項，實係被告請求原告支付之試車成本，依兩造約
      定之付款條件，倘被告系爭機器試車完成，原告應支付之金額為四百四十餘萬
      元，原告實支付之金額為三百九十萬元，足認尚未達試車完成階段。
三、證據：提出契約書、支票、匯款單、簽收單影本各一紙、律師函影本各兩紙為證
    ，並聲請由臺灣區機器商業同業公會鑑定系爭機器。
乙、被告方面：
一、聲明：原告之訴及假執行之聲請均駁回。如受不利判決，願供擔保，請准免為假
    執行。
二、陳述：
（一）原告向被告訂購之系爭機器，被告已於八十九年六月底依約製造完成並交付原
      告，系爭機器置於原告工廠已達三年。依兩造所定契約約定，被告機器完成交
      機時，原告只須給付第一次款一百三十萬元、第二次款二百零八萬元，共計三
      百三十八萬元；在試車完成後，給付第三次款一百零四萬元之條件始成就。然
      原告在八十八年六月十五日給付被告一百三十萬元、八十九年五月三十一日給
      付六十萬、同年七月三日給付一百萬元、同年九月二十八日給付一百萬元，先
      後總計給付被告三百九十萬元，原告顯已給付半數試車完成款五十二萬元，由
      付款條件已完成觀之，足見被告已成完試車。且依兩造間之買賣契約書附屬條
      件第五、六條規定，如被告未於交機後一個月內即八十九年七月底試車完成，
      自應在兩個月內即同年八月底以前修改至好，否則應載回系爭機器，但原告於
      同年九月二十八日卻又再給付一百萬元予被告，如被告未完成試車，原告豈有
      在交機後三個月左右又給付一百萬元之理？倘若尚未試車完畢，原告為何會付
      百分之五十之款項？由兩年來原告一直付款之舉觀之，顯見被告已完成試車。
（二）另被告就系爭機器完成試車，並開具全部價款之統一發票予原告收受，原告竟
      遲付價款一百三十萬元，被告乃於九十年五月二十八日催告原告應付尾款一百
      三十萬元，否則設備退回等語。倘若被告未完成試車，原告當時即得退回系爭
      機器並請求返還已付價款而未為，卻遲至九十一年四月間，始通知被告於七日
      內試車完成，否則解除契約云云，有違常情，故原告主張被告未試車完成即非
      事實。原告未於系爭機器交付後一個月內通知完成試車，或在試車失敗後兩個
      月內請求被告修復否則載回，反而給付被告試車完成款五十二萬元，嗣於受領
      系爭機器二年半，待系爭機器已喪失新穎性、折舊怠盡後，始通知被告試車未
      完成即解除契約，因其間原告是否有使用，被告無法知悉，苟如原告所述，均
      未使用生產，則系爭機器已閒置二年餘沒有啟動，為何原告未依約退回？亦已
      逾保一年之固期限，如何鑑定？原告之請求有違誠信原則。
（三）依兩造買賣契約之附屬條件，試車材料應由原告提供，原告提出的材料比例是
      一比六的色母，非契約約定之水與粉比例為一點一為基準之材料；原告亦未提
      供原來的混煉效果如何，且每臺機器都有功能性的限制，足見係可歸責原告之
      事由，致無法檢測系爭機器是否能達到附屬條件，故原告以被告未完成試車為
      由解除契約，即屬無據，亦有違誠信原則。
三、證據：提出存證信函影本一紙為證。
貳、反訴部分：
甲、反訴原告方面：
一、聲明：
（一）反訴被告應給付反訴原告一百三十萬元，及自九十一年十一月八日起至清償日
      止，按週年利率百分之五計算之利息。
（二）反訴原告願供擔保請准宣告假執行。
二、陳述：
（一）反訴被告於八十八年六月十七日向反訴原告訂購系爭機器，約定價金五百二十
      萬元。反訴原告依約交付系爭機器予反訴被告，並完成試車後，依兩造約定之
      付款條件，反訴被告應於反訴原告完成交機時給付第一、二次款，合計三百三
      十八萬元；並在試車完成後給付反訴原告第三款之半數即五十二萬元，截至八
      十九年九月底止，反訴被告總計給付三百九十萬元，尚有第三次款之半數款五
      十二萬元及尾款七十八萬元，合計一百三十萬元，迄未付清。
（二）反訴原告就系爭機器已試車完成，並於八十九年七月十五日開具價款之統一發
      票予反訴被告收受，惟反訴被告遲付價款一百三十萬元，反訴原告前於九十年
      五月二十八日催告反訴被告系爭機器已試車完成，應付尾款一百三十萬元，否
      則設備載回，迄未獲給付，反訴原告自得依前開約定請求反訴被告給付所欠貨
      款一百三十萬元。
  三、證據：提出契約書、統一發票、存證信函影本各乙紙。
乙、反訴被告部分：
一、聲明：反訴原告之訴駁回。如受不利判決，願供擔保請准免為假執行。
二、陳述：
（一）反訴被告於八十八年與反訴原告簽定系爭機器之買賣契約，惟反訴原告尚未交
      付系爭機器，反訴被告亦未收受證三號存證信函，且該存證信函並未蓋公司大
      小章，是否為反訴原告之行為亦有疑義，則反訴原告非但不得請求系爭機器價
      金，尚應負不完全給付之遲延責任，反訴被告既解除兩造之買賣契約，反訴原
      告亦應負回復原狀之義務。
（二）依稅法規定，有交易事實即應開立發票，惟報稅與瑕疵擔保責任係屬兩事，並
      非出賣人交付發票後即可不負瑕疵擔保責任，是本件之重點在於反訴原告是否
      已交付系爭機器及是否完成試車。因反訴原告未提供符合契約效用之機器，且
      兩造已經解除契約，故反訴原告不得請求尾款一百三十萬元。
    理      由
壹、本訴部分：
一、本件被告經合法送達，未於最後言詞辯論期日到場，核無民事訴訟法第三百八十
    六條所列各款情形，爰依原告聲請，由其一造辯論而為判決。
二、原告主張：伊於八十八年六月十七日向被告訂購系爭機器，依兩造間之買賣契約
    ，被告應於同年十一月三十日提供組裝並試車完成且可生產如契約「附屬條件」
    所要求品質之塑膠色母製造機，惟被告未依約交付，嗣經原告同意由余耀圭於原
    告工廠組裝系爭機器，原告並先後給付被告三百九十萬元。因被告迄今未完成交
    付、試車，即始終未提供無瑕疵之機器，原告乃於九十一年四月十八日催告被告
    履約，被告仍未履約，原告依給付遲延及物之瑕疵擔保規定，於同年五月二十七
    日解除兩造間之買賣契約，爰依回復原狀規定及兩造買賣契約附屬條件第五條後
    段約定，求為命被告返還已受領之價金三百九十萬元、補貼原告已支付價金百分
    之十五之損失即五十八萬五千元，合計四百四十八萬五千元及法定利息之判決。
    被告則以：依兩造所簽訂之系爭機器買賣契約關於價金給付時點之約定，被告於
    八十九年六月底交付系爭機器予原告時，原告須給付三百三十八萬元，在試車完
    成後原告後給付一百零四萬元；原告自八十八年六月十五日起至八十九年九月二
    十八日止，總計給付被告三百九十萬元，原告既已給付半數試車完成款五十二萬
    元，足見試車已成完。又依兩造所訂買賣契約書附屬條件第五、六條規定，如被
    告未在交機後一個月內試車完成，自應在兩個月內修改至好，否則應載回系爭機
    器，由原告當時未退回系爭機器，且兩年來先後向被告付款之舉觀之，顯見被告
    已完成試車。原告遲至九十一年四月間，始通知被告於七日內試車完成，否則解
    除契約云云，有違常情，且原告受領系爭機器後已逾一年保固期間，系爭機器喪
    失新穎性、折舊怠盡後始通知被告解除契約，違反誠信原則等語，資為抗辯。
三、原告起訴主張伊於八十八年六月十七日向被告訂購系爭機器乙臺，約定價金五百
    二十萬元，按交付、試車完成等階段，分四期給付，原告已給付被告三百九十萬
    元，系爭機器經余耀圭在原告工廠組裝後，現置於原告工廠等情，業據其提出買
    賣契約書為證，被告對此亦不爭執，自堪信為真實。至原告主張被告迄今未完成
    交付、試車，即始終未提供無瑕疵之機器，原告得依給付遲延及物之瑕疵擔保規
    定，解除兩造間之買賣契約，並依回復原狀規定及兩造買賣契約附屬條件第五條
    後段約定，請求被告返還已受領之價金三百九十萬元、補貼已支付價金之損失五
    十八萬五千元，及法定利息云云，則為被告所否認，並以前開情詞置辯。經查：
（一）按自認之撤銷，除別有規定外，以自認人能證明與事實不符或經他造同意者，
      始得為之，民事訴訟法第二百七十九條第三項定有明文。
（二）本件原告起訴時，自認被告於八十九年六月底交付系爭機器，被告亦為相同陳
      述，原告嗣於訴訟進行中以該自認與事實不符為由，撤銷該項自認，惟被告並
      不同意。查系爭機器原在第三人余耀圭之工廠組裝，後因電力不足，改在原告
      工廠組裝完成等情，業經負責組裝系爭機器之第三人余耀圭到庭結證屬實。而
      系爭機器於九十二年九月十八日經原告聲請臺灣區機器工業同業公會在原告位
      於桃園縣龜山鄉○○路○段六三四巷二之一號工廠內靜態鑑定時，機器設備已
      組裝，有臺灣區機器工業同業公會機器鑑定報告書所附混煉機、混煉機控制箱
      、押出機、押出機控制箱、模切頭之照片在卷為憑。系爭機器既已組裝完成置
      於原告工廠，在原告管領力所及之範圍內，原告並於八十九年間，以系爭機器
      分行函附卷可稽，足認原告於起訴時自認被告於八十九年六月底交付系爭機器
      予原告為事實。原告嗣後辯稱系爭機器尚屬被告自行測試階段，被告尚未交付
      系爭機器云云，既與事實不符，原告自不得撤銷其起訴時自認之該項事實。
（二）次按買受人應按物之性質，依通常程序從速檢查其所受領之物。如發見有應由
      出賣人負擔保責任之瑕疵時，應即通知出賣人；買受人怠於為前項之通知者，
      除依通常之檢查不能發見之瑕疵，視為承認其所受領之物；買受人因物有瑕疵
      ，而得解除契約或請求減少價金者，其解除權或請求權，於買受人依第三百五
      十六條規定為通知後六個月間不行使或自物之交付時起經過五年而消滅，民法
      第三百五十六條第一、二項、第三百六十五條第一項分別定有明文。查本件原
      告於八十九年六月底受領被告所交付之系爭機器後，由原告以其工廠所生產之
      原料進行測試，縱認為測試結果不符約定標準，卻未即時通知被告改善，亦未
      行使民法第二百六十四條第一項之同時履行抗辯權，仍先後於八十八年六月二
      十二日、八十九年五月三十一日、同年六月三十日、同年九月二十六日給付被
      告總計三百九十萬元之買賣價金。由原告受領後持續占有系爭機器，亦未將檢
      查之結果即時通知被告，竟給付被告系爭機器買賣價金之四分之三，應視為原
      告承認受領系爭機器。原告遲至九十一年四月十八日始催告被告履約，並於同
      年五月二十七日通知被告解除契約，有原告所提九一誠律字第二六、三號律師
      函為證，依上述規定，原告之解除權已因未即時通知被告系爭機器有瑕疵而喪
      失，原告即不得再以系爭機器不符契約預定效用而主張解除契約。從而，原告
      主張依物之瑕疵擔保規定，解除兩造間之買賣契約，並依回復原狀及兩造買賣
      契約附屬條件第五條後段約定，請求被告應返還已受領之價金三百九十萬元、
      補貼已付價金百分之十五之損失及自八十九年九月二十六日起算之遲延利息云
      云，並不可取。
（三）再按債務人之遲延責任，因債務人依債務之本旨提出給付而消滅，惟所謂消滅
      ，乃指以後免遲延責任而言。若以前已生遲延之效果，並非因此當然消滅，故
      債權人就以前遲延所生之損害，仍得請求賠償。債權人允許緩期給付，為債務
      人遲延責任終了原因之一，至於既已發生之遲延賠償請求權是否隨同消滅，則
      依債權人當時之真意定之（最高法院五十八年臺上字第七一五號、六十一年臺
      上字第一一八七號分別著有判例）。查兩造於八十八年六月十七日簽訂本件買
      賣契約時，約定被告應於同年十一月三十日交付系爭機器，被告屆履行期時未
      依約交付，遲至八十九年六月底始交付，原告於受領後，雖曾檢查系爭機器，
      惟未立即通知被告系爭機器有無瑕疵，應視為承認所受領之物已如前述，則原
      告既已允許被告緩期給付，原告受領後被告給付遲延之情事已經停止，至於給
      付內容是否符合債之本旨，屬於不完全給付之問題，非屬給付遲延法則規範之
      列。從而，原告主張依給付遲延之規定，解除兩造間之買賣契約，並依回復原
      狀及兩造買賣契約附屬條件第五條後段約定，請求被告應返還已受領之價金三
      百九十萬元、補貼已付價金百分之十五之損失及自八十九年九月二十六日起算
      之遲延利息云云，亦不可取。
四、綜上所陳，原告依給付遲延及物之瑕疵擔保規定，主張於九十一年五月二十七日
    解除兩造間之買賣契約，並依回復原狀規定及兩造買賣契約附屬條件第五條後段
    約定，請求被告返還已受領之價金三百九十萬元、補貼原告已支付價金百分之十
    五之損失即五十八萬五千元，合計四百四十八萬五千元，及其中三百九十萬元自
    八十九年九月二十六日起，另其中五十八萬五千元自起訴狀繕本送達翌日即九十
    一年八月二十八日起，均至清償日止，按年息百分之五計算之利息，洵屬無據，
    應予駁回。又原告既受敗訴判決，其假執行之聲請即失所依據，應併予駁回。
貳、反訴部分：
一、本件反訴原告經合法送達，未於最後言詞辯論期日到場，核無民事訴訟法第三百
    八十六條所列各款情形，爰依反訴被告聲請，由其一造辯論而為判決。
二、反訴原告主張：反訴被告於八十八年六月十七日向反訴原告訂購系爭機器乙臺，
    約定價金五百二十萬元，反訴原告已依約交付系爭機器並完成試車，依兩造之付
    款條件，反訴被告應於機器交付時給付三百三十八萬元，並在試車完成後給付一
    百零四萬元，反訴被告迄今尚未給付第三次款之半數款五十二萬元及尾款七十八
    萬元，合計一百三十萬元，爰依兩造所定買賣契約，求為命反訴被告給付貨款一
    百三十萬元及法定利息之判決云云。
    反訴被告則以：反訴原告尚未交付系爭機器，應負遲延責任，不得請求系爭機器
    款項，且反訴原告未提供符合契約效用之機器，業經反訴被告解除兩造之買賣契
    約，反訴原告不得請求尾款等語，資為抗辯。
三、反訴原告主張兩造於八十八年六月十七日簽訂系爭機器買賣契約，約定總價金五
    百二十萬元，分四期給付，於八十九年九月底前，反訴被告已給付三百九十萬元
    ，尚餘一百三十萬元未給付反訴原告，並提出契約書為證，反訴被告對此亦不爭
    執，自堪信為真實。至反訴原告主張反訴被告應給付貨款一百三十萬元及法定利
    息等情，則為反訴被告所否認，並以前開情詞置辯。經查：依兩造所定合約，就
    系爭機器之付款條件約定如下：第一次付款為訂約時、給付一百三十萬元，第二
    次付款為機器完成交機時、給付二百零八萬元，第三次付款為試車完成時、給付
    一百零四萬元，第四次付款為操作運轉正常試用一個月後、給付七十八萬元，有
    反訴被告所提合約書為證。而反訴原告已於八十九年六月底交付系爭機器予反訴
    被告，反訴被告視為承認所受領之系爭機器，已如前述。反訴原告既已完成交付
    系爭機器予反訴被告之給付義務，符合約定之第一、二次付款條件，其受領第一
    、二次付款，固屬有據。惟反訴被告否認系爭機器已試車完成，反訴原告就此亦
    不能舉證以實其說，參以系爭機器經本院委託臺灣區機器工業同業公會鑑定結果
    為測試未完成，並附有混煉機配線未接頭及測試進行中之配線顯示測試進行中之
    照片乙幀可稽，益徵系爭機器尚未完成試車。則兩造約定之第三、四次付款條件
    既尚未成就，反訴被告就第三、四次應付款項於各該付款條件成就前，自無給付
    義務。從而，反訴原告依兩造合約約定，請求反訴被告給付尚未支付之價金一百
    三十萬元及自九十一年十一月八日起至清償日止，按年息百分之五計算之利息，
    洵屬無據，應予駁回。又原告既受敗訴判決，其假執行之聲請即失所依據，應併
    予駁回。
參、本件事證已臻明確，兩造其餘攻擊防禦方法及舉證，經審酌與本件判決結果不生
    影響，爰不一一論述，併此敘明。
肆、據上論結，原告及反訴原告之訴為無理由，均依民事訴訟法第三百八十五條第一
    項前段、第七十八條，判決如主文。
中      華      民      國    九  十  二    年    十  二    月    五    日
                                              民事第三庭法    官  李慈惠
右正本證明與原本無異
如不服本判決，應於送達後二十日內向本院提出上訴狀。
中      華      民      國    九  十  二    年    十  二    月    五    日
                                                        書 記 官  林秀娥


司法院資訊處製作；財團法人民間司法改革基金會備份。
